【裁判字號】    92,上更(一),475
【裁判日期】    920923
【裁判案由】    誣告
【裁判全文】
臺灣高等法院刑事判決                      九十二年度上更（一）字第四七五號
    上  訴  人
    即  被  告    丙○○
    選任辯護人    葉宏基律師
右上訴人即被告因誣告案件，不服臺灣臺北地方法院八十九年度訴字第五三九號，中
華民國八十九年八月二十九日第一審判決（起訴案號：臺灣臺北地方法院檢察署八十
九年度偵字第五五一五號），提起上訴，經判決後，由最高法院第一次發回更審，本
院判決如左：
    主  文
原判決撤銷。
丙○○無罪。
    理  由
一、公訴意旨以：丙○○明知其曾於民國（下同）八十三年五月二十三日向配偶乙○○○（現已離婚）借款新臺幣（下同）一百二十萬元，並提供其所有坐落彰化縣
    鹿港鎮○○段第六０九號、第六一０號、第六一一號土地設定抵押權予其女甲○○（即乙○○○指定之人）以供擔保，而由甲○○、乙○○○二人委由陳侯爵代
    為送件辦理，竟意圖使甲○○、陳侯爵二人受刑事處分，於八十八年三月二十九
    日向臺灣臺北地方法院檢察署具狀捏稱：「甲○○係告訴人（即丙○○）之長女
    ，陳侯爵係告訴人之連襟，其二人因貪圖告訴人之財產，於八十三年四月十五日
    偽造告訴人名義出具之『委託辦理印鑑證明委任書』，向彰化縣鹿港鎮戶政事務
    所領得告訴人之印鑑證明，又持偽造之契約書，委託陳侯爵持向彰化縣鹿港地政
    事務所申請將告訴人所有之土地設定抵押權，並盜蓋告訴人之印章於申請書上」
    等事實，而誣告甲○○、陳侯爵共犯偽造文書、使公務員登載不實文書及詐欺等
    罪嫌。因認被告丙○○涉犯刑法第一百六十九條第一項之誣告罪嫌。
二、按犯罪事實應依證據認定之，無證據不得認定犯罪事實；不能證明被告犯罪或其
    行為不罰者，應諭知無罪之判決，刑事訴訟法第一百五十四條第二項及第三百零
    一條第一項，分別定有明文。次按認定不利於被告之事實，須依積極證據，苟積
    極證據不足為不利於被告事實之認定時，即應為有利於被告之認定，更不必有何
    有利之證據；又事實之認定，應憑證據，如未能發現相當證據，或證據不足以證
    明，自不能以推測或擬制之方法，以為裁判基礎；而認定犯罪事實所憑之證據，
    雖不以直接證據為限，間接證據亦包括在內；然而無論直接或間接證據，其為訴
    訟上之證明，須於通常一般之人均不致有所懷疑，而得確信其為真實之程度者，
    始得據為有罪之認定，倘其證明尚未達到此一程度，而有合理之懷疑存在時，致
    使無從形成有罪之確信，根據「罪證有疑，利於被告」之證據法則，即不得遽為
    不利被告之認定（最高法院三十年上字第八一六號、四十年台上字第八六號及七
    十六年台上字第四九八六號判例意旨參照）。至刑法第一百六十九條誣告罪之成
    立，以意圖他人受刑事處分或懲戒處分，而為虛偽之告訴、告發、報告者為要件
    。所謂虛偽，係指明知無此事實故意捏造而言，若告訴人誤認有此事實或以為有
    此嫌疑，自不得指為虛偽，即難科以本罪（最高法院四十年台上字第八八號判例
    意旨參照）。本件公訴人認被告丙○○涉犯誣告罪嫌，無非以：（一）被告不否
    認與乙○○○間有債權債務關係，亦主動提供土地供作擔保之情，及辦理登記之
    印鑑證明為其自行申領；（二）有被告立具之聲請書在卷；（三）被告所申告之
    案件，業經臺灣彰化地方法院檢察署檢察官以八十八年度偵字第四六五九號不起
    訴處分確定；（四）被告因與乙○○○感情不睦，曾多次對乙○○○之親友提出
    告訴，均經不起訴處分，資為論據。惟經訊據被告丙○○，則堅詞否認有何誣告
    之犯行，辯稱：（一）其係向乙○○○借款一百二十萬元，並未向甲○○借款六
    十萬元，尤未同意提供坐落彰化縣鹿港鎮○○段第六０九號等土地設定抵押權予
    甲○○，乃因於八十七年十二月間接奉臺灣彰化地方法院民事執行處之通知，該
    強制執行金額計算分配表中，甲○○列名為債權人，經向鹿港地政事務所查證，
    赫然發現鹿港地政事務所尚有甲○○之
    郁之
    其因未曾交付任何印鑑證明予甲○○，且印鑑證明書上「丙○○」等字非其所簽
    ，遂懷疑甲○○偽造其名義之「委託辦理印鑑證明委任書」，用以申辦印鑑證明
    ，其並無使甲○○受刑事處分之意圖；（二）其與乙○○○之債權債務關係僅有
    一百二十萬元，而甲○○竟委託陳侯爵為最高限額一百八十萬元抵押權之設定登
    記申請，其誤認甲○○與陳侯爵二人涉嫌共同偽造土地抵押權設定契約書，持以
    使彰化縣鹿港地政事務所為不實之記載，以圖謀不法利益等情，並非故意設詞誣
    告等語。
三、經查：
（一）卷附聲明書（臺灣彰化地方法院檢察署八十八年度偵字第四六五九號偵查卷第
      十三頁）係記載：「一、甲方丙○○所有坐落鹿港鎮○○路土地交由乙方乙○○○設定壹佰貳拾萬元。二、甲方向乙方借壹佰貳拾萬元整，最遲於十一月三
      十日以前還款乙方無訛。甲方：丙○○、乙方：乙○○○、見證人：甲○○，
      中華民國八十三年五月二十三日」，依該聲明書之文義，堪徵被告與乙○○○
      間僅有一百二十萬元之債權債務關係存在，且雙方應僅合意設定一百二十萬元
      之抵押權，被告並無同意乙○○○設定最高限額抵押權一百八十萬元之意。被
      告雖供承與乙○○○間有債權債務關係存在，亦主動提供土地供作擔保，並立
      具聲明書，均無從資為被告有誣告犯行之證據。
（二）被告於八十三年四月十五日填具向彰化縣鹿港鎮戶政事務所申請之印鑑證明申
      請書（同上偵查卷第六八頁），與鹿港鎮戶政事務所出具之印鑑證明（同上偵
      查卷第四０頁）上「丙○○」等字之筆跡，以肉眼觀察，二者顯不相同；且被
      告係於八十三年四月十五日申請該印鑑證明，距八十八年三月二十九日具狀對
      甲○○及陳侯爵等人提出告訴，相隔近五年之久，被告辯稱因發現印鑑證明上
      「丙○○」等字非其所簽，遂懷疑係甲○○偽造其名義之「委託辦理印鑑證明
      委任書」，用以申辦印鑑證明，尚非無據。
（三）甲○○持被告丙○○交付予乙○○○之印鑑，製作「土地抵押權設定契約書」
      時，於「擔保權利總金額欄」記載為「最高限額新臺幣壹佰捌拾萬元整」（同
      上偵查卷第三七頁），顯已逾被告丙○○前開授權之範圍。被告於主觀上認知
      債權債務關係應僅有一百二十萬元，而甲○○竟委託陳侯爵為最高限額一百八
      十萬元之抵押權設定登記申請，致被告誤認甲○○與陳侯爵二人涉嫌共同偽造
      土地抵押權設定契約書持以使彰化縣鹿港地政事務所為不實之記載，以圖謀不
      法利益等情，並執此對甲○○及陳侯爵提出使公務員登載不實文書及詐欺之刑
      事告訴，被告就該部分之告訴，尚乏誣告之故意。
（四）被告於八十八年三月二十九日具狀對甲○○及陳侯爵所申告之案件，業經臺灣
      彰化地方法院檢察署檢察官以八十八年度偵字第四六五九號不起訴處分確定，
      其理由係以：被告與乙○○○及甲○○間確有各六十萬元之債權債務關係存在
      ，被告既同意提供土地交予乙○○○設定抵押權，並自行申請印鑑證明書，乃
      因乙○○○要求設定抵押權予甲○○，甲○○始依被告之授權，填寫土地抵押
      權設定契約書等相關文件，請陳侯爵代為辦理設定抵押權手續，甲○○取得抵
      押權而於第一順位抵押權人彰化縣鹿港農會聲請拍賣時取得應分配款，自非不
      法利得，認甲○○及陳侯爵二人均無偽造文書、使公務員登載不實文書及詐欺
      等犯行。惟該檢察官之認定既與前揭被告僅與乙○○○間有債權債務關係存在
      之事實有異，自亦未足援為對被告不利認定之依據。至被告雖另多次對乙○○○之親友提出告訴，均經不起訴處分，惟各該案情有別，尤難執為認定被告有
      故意誣告犯行之論據。
四、綜上所述，公訴人所提出之上開各項證據，或難採為不利於被告之證據，或純屬
    推測之詞，均不足為被告有罪之證明。此外，本院復查無其他積極證據足資證明
    被告有公訴人所指之誣告犯行，而不能證明被告犯罪，揆諸前揭規定及判例意旨
    ，自應為被告無罪之諭知。原審不查，遽為被告有罪之判決，顯有違誤。被告提
    起上訴否認犯罪，為有理由，應由本院將原判決予以撤銷，改為被告無罪之諭知
    。
據上論斷，應依刑事訴訟法第三百六十九條第一項前段、第三百六十四條、第三百零
一條第一項，判決如主文。
本案經檢察官曾忠己到庭執行職務
中    華    民    國      九十二      年      九      月      二十三    日
                              臺灣高等法院刑事第六庭
                                  審判長法  官  陳  春  秋
                                        法  官  洪  英  花
                                        法  官  王  麗  莉
右正本證明與原本無異。
檢察官如不服本判決，應於收受送達後十日內向本院提出上訴書狀，其未敘述上訴之
理由者並得於提起上訴後十日內向本院補提理由書（均須按他造當事人之人數附繕本
）。
                                        書記官  蘇  秋  
中    華    民    國      九十二      年      九      月      二十三    日


司法院資訊處製作；財團法人民間司法改革基金會備份。
